臺灣雲林地方法院刑事判決
111年度易字第38號
公  訴  人  臺灣雲林地方檢察署檢察官
被      告  謝坤源



上列被告因妨害名譽案件，經檢察官提起公訴（110年度偵字第8
155號），本院判決如下：
    主  文
丁○○犯散布文字誹謗罪，處拘役貳拾日，如易科罰金，以新臺幣
壹仟元折算壹日。
    事  實
一、丁○○與甲○○、文棋水電工程行（獨資商號，負責人為丙○○）
    間有債務糾紛，詎其竟意圖散布於眾，基於加重誹謗之犯意
    ，於民國110年7月6日下午2時許，在甲○○、丙○○位於雲林縣
    ○○鄉○○村○○路000號住處前，及甲○○停放該處之車牌號碼000
    -0000號自用小貨車車窗玻璃上，接續張貼內容為「文棋水
    電欠工錢不還」、「背骨還錢」等涉及私德而與公共利益無
    關之文字，以此方式，指摘上開足以毀損甲○○與文棋水電工
    程行即丙○○之人格尊嚴、名譽及社會評價。嗣為甲○○、丙○○
    調閱住家監視器畫面報警查獲，始悉上情。
二、案經甲○○、丙○○訴由雲林縣警察局斗南分局報告臺灣雲林地
    方檢察署（下稱雲林地檢署）檢察官偵查起訴。    
    理  由
壹、程序方面：
一、按被告以外之人於審判外之言詞或書面陳述，除法律有規定
    者外，不得作為證據；被告以外之人於審判外之陳述，雖不
    符刑事訴訟法第159條之1至第159條之4規定，而經當事人於
    審判程序同意作為證據，法院審酌該言詞陳述或書面陳述作
    成時之情況，認為適當者，亦得為證據，同法第159條第1項
    、第159條之5第1項定有明文。經查，本判決所引用被告丁○○以外之人於審判外陳述之供述證據，檢察官及被告於本院
    準備及審理程序時均陳明同意作為證據使用（見本院111年
    度易字第38號卷〈下稱本院卷〉第40頁至第41頁、第149頁）
    ，本院審酌該等供述證據作成時並無違法或不當之情況，亦
    無違法取證等瑕疵，且與待證事實具有關聯性，認以之作為
    證據應屬適當，均具有證據能力。
二、下列所引用之非供述證據，均與本案事實具有自然關聯性，
    且查無事證足認有違背法定程序或經偽造、變造所取得等證
    據排除之情事，復均經依刑事訴訟法第164條、第165條踐行
    調查程序，檢察官、被告對此部分之證據能力亦均不爭執，
    堪認均有證據能力。
貳、實體方面：
一、認定犯罪事實所憑之證據及理由： 
  ㈠上開犯罪事實，業據被告於本院審理中坦承不諱（見本院卷
    第149頁、第154頁至第155頁），核與證人即告訴人甲○○、
    丙○○於警詢中之指述（見雲林地檢署110年度偵字第8155號
    偵查卷〈下稱偵卷〉第13頁至第18頁）相符，並有車牌號碼00
    0-0000號自用小貨車之行車執照1紙（見偵卷第29頁）、文
    棋水電工程行之商業登記抄本1份（偵卷第31頁）、雲林縣
    政府109年11月4日府建行二字第1090099822號書函1份（見
    偵卷第33頁至第35頁）、臺灣閩南語常用詞辭典1份（見本
    院卷第31頁）、告訴人甲○○提出爆料公社臉書翻拍照片、通
    訊軟體LINE對話記錄、手寫行事曆及簽收單各1份（見本院
    卷第55頁至第81頁）、被告提出通訊軟體LINE對話記錄、工
    程照片、材料行單據翻拍照片各1份（見本院卷第87頁至第1
    41頁）、紙張照片共2張（見偵卷第19頁）、監視器畫面截
    圖共8張（見偵卷第21頁至第27頁）在卷可考，足認被告任
    意性自白與事實相符，可以採信。
　㈡按刑法第310條誹謗罪之成立，必須意圖散布於眾，而指摘或
    傳述足以毀損他人名譽之具體事實，倘僅抽象的公然為謾罵
    或嘲弄，並未指摘具體事實，則屬刑法第309條第1項公然侮
    辱罪範疇。是以，公然侮辱罪之構成，自以行為人客觀上未
    指摘具體事實，僅有抽象之謾罵或嘲弄之情，始克當之。而
    行為人所指摘或傳述之事是否足以毀損他人名譽，應就被指
    述人之個人條件以及指摘或傳述之內容，以一般人之社會通
    念為客觀之判斷，如行為人所指摘或傳述之具體事實，足以
    使被指述人受到社會一般人負面評價判斷，則可認為足以損
    害被指述人之名譽；再散布之文字倘依遣詞用字、運句語法
    整體以觀，或依其文詞內容所引發之適度聯想，以客觀社會
    通念價值判斷，如足以使人產生懷疑或足以毀損或貶抑被害
    人之人格聲譽，或造成毀損之可能或危險者，即屬刑法第31
    0條第2項所處罰之誹謗行為。而所稱「散布於眾」，係指散
    播傳布於不特定人或多數人，使大眾得以知悉其內容而言。
    查被告在告訴人甲○○、丙○○上址住處路旁及所停放該處之車
    輛上，張貼：「文棋水電欠工錢不還」、「背骨還錢」等文
    字，已具體指摘告訴人甲○○、丙○○所經營之文棋水電工程行
    對被告「欠工錢不還」等信用不佳及行為不正之情形，衡情
    ，已足以使瀏覽者對告訴人甲○○、文棋水電工程行即丙○○產
    生負面評價，足以貶損告訴人甲○○、文棋水電工程行即丙○○
    在社會上所保持之人格及地位之評價，而被告主觀上亦有散
    布於眾之意圖甚明。至被告散布之文字中固同時有「背骨」
    之謾罵語句，然自被告指摘告訴人甲○○、文棋水電工程行即
    丙○○之前後文脈絡觀之，被告之用意仍係在具體指陳告訴人
    甲○○、丙○○所經營之文棋水電工程行與被告間之債務糾紛等
    情事；則縱其係以足以貶損告訴人甲○○、文棋水電工程行即
    丙○○之人格或社會評價之用語謾罵，但此部分尚非與前後語
    意毫無關連之抽象謾罵，無從單獨切割評價，即仍屬同一誹
    謗事件之範疇，尚無另成立公然侮辱罪之餘地，附此敘明。
　㈢刑法第310條第3項前段固規定對於所誹謗之事，能證明其為
    真實者，不罰。惟同項但書另規定：但涉於私德而與公共利
    益無關者，不在此限。所謂「私德」，指個人私生活領域範
    圍內，與人品、道德、修養等相關之價值評斷事項而言。行
    為人指摘傳述關於他人之事項，究屬「私德」或「與公共利
    益有關者」，應就事實之內容、性質及被害人之職業、身分
    或社會地位等，以健全之社會觀念，客觀予以判斷，若參酌
    刑法第310條第3項阻卻違法事由係為保障「言論自由」一定
    範圍之活動空間，並擴大健全民主社會所仰賴之公眾對於公
    共事務所為活潑及多樣性的討論範圍之立法本旨，則「與公
    共利益有關」之事項，應可再細部由「人」及「事」此二觀
    點為評斷。詳言之，除公務員及其他與政府有關之人員職務
    工作相關之事項，當然為「與公共利益有關」者外，於言論
    涉及在社會或一定生活領域內因主動投入某一公共議題而成
    為「公眾人物」就該議題及衍生事項之行為，及公務員及其
    他與政府有關之人員職務外但涉及公眾所關心之事務，始應
    認與「公共利益」有關，若為一單純私人身分之人，關於其
    個人生活事項之指摘傳述，因無若箝制言論恐阻斷自由言論
    市場對於公眾事項討論空間，將造成「寒蟬效應」等更大不
    利益之考量，在衡量言論自由保障及個人名譽權保護之利益
    衝突之際，相較於對象為公務員或其他與政府有關之人員或
    「公眾人物」時，應向保護個人名譽權之光譜偏移，若指摘
    之事項與其所身處之團體中他人並無關連，則應認即屬「私
    德」之範圍。查被告與告訴人甲○○、文棋水電工程行即丙○○
    均非公眾人物，被告與告訴人甲○○、文棋水電工程行即丙○○
    間似有債務糾紛，業據被告於本院審理中供述明確（見本院
    卷第42頁至第43頁、第154頁至第155頁），並提出通訊軟體
    LINE對話記錄、工程照片、材料行單據翻拍照片各1份（見
    本院卷第87頁至第141頁）在卷可考，然縱被告認告訴人甲○○、文棋水電工程行即丙○○有欠錢不還，亦純屬涉及私人道
    德、債務領域，而與一般公共事務之公共利益無關。被告以
    張貼如事實欄所示之文字，漫指告訴人甲○○、文棋水電工程
    行即丙○○刻意賴帳，係就私人間純屬「私德」之事項而為侵
    害名譽之言論，不論是否能證明為真實，仍無刑法第310條
    第3項不罰規定之適用。
　㈣綜上，被告本件犯行事證明確，可以認定，應依法論科。
二、論罪科刑：
　㈠核被告所為，係犯刑法第310條第2項之散布文字誹謗罪。公
    訴意旨認被告如事實欄所為係犯刑法第309條第1項之公然侮
    辱罪，容有未洽，業如前述，惟二者之基本社會事實同一，
    復經本院當庭告知上開罪名（見本院卷第43頁），無礙被告
    訴訟上防禦權，爰變更起訴法條。
　㈡被告先後張貼事實欄所示之文字誹謗告訴人甲○○、文棋水電
    工程行即丙○○之舉動，係於密接之時間及相近之地點陸續所
    為，主觀上應係基於單一之散布文字誹謗之犯意，客觀上所
    侵害者並為同一名譽法益，各舉動之獨立性甚為薄弱，依一
    般社會健全觀念難以強行區分為不同行為，在刑法評價上以
    視為數個舉動之接續施行，合為包括之一行為予以評價，較
    為合理，應屬接續犯，而僅論以一散布文字誹謗罪。
　㈢被告以一加重誹謗行為，同時侵害告訴人甲○○、文棋水電工
    程行即丙○○之法益而觸犯數罪名，為想像競合犯，應依刑法
    第55條前段規定，從一重處斷。
　㈣爰審酌被告不思理性處事，率以公然散布文字之方式毀損告
    訴人甲○○、文棋水電工程行即丙○○之名譽，對於其等之社會
    評價貶損非輕，顯然缺乏尊重他人名譽法益之法治觀念；並
    考量被告犯後終能坦承犯行，惟迄未與告訴人甲○○、文棋水
    電工程行即丙○○達成和解並賠償損失之犯後態度；兼衡以被
    告本案犯罪之動機、目的、手段、情節、素行、所生危害及
    其自陳高職畢業之智識程度，從事水電工作，月收入新臺幣
    （下同）50,000元至100,000元，已婚，育有4名子女（2名
    子女已成年、2名未成年子女），現與配偶及小孩同住之家
    庭生活經濟狀況（見本院卷第156頁之被告於本院審理中之
    供述）等一切情狀，量處如主文所示之刑，並諭知易科罰金
    之折算標準。
據上論斷，應依刑事訴訟法第299條第1項前段、第300條，刑法
第310條第2項、第1項、第55條前段、第41條第1項前段，刑法施
行法第1條之1第1項，判決如主文。 
本案經檢察官乙○○提起公訴，檢察官蕭仕庸、吳淑娟到庭執行職
務。
中　　華　　民　　國　　111 　年　　3 　　月　　30　　日
                  刑事第六庭  法  官   陳韋仁
以上正本證明與原本無異。
如不服本判決應於收受本判決後20日內向本院提出上訴書狀，上
訴書狀應敘述具體理由。上訴書狀未敘述上訴理由者，應於上訴
期間屆滿後20日內補提理由書狀於本院（均須按他造當事人之人
數附繕本）「切勿逕送上級法院」。
中　　華　　民　　國　　111 　年　　3 　　月　　30　　日
                              書記官   陳映佐

附錄本件論罪科刑法條：
中華民國刑法第310條
意圖散布於眾，而指摘或傳述足以毀損他人名譽之事者，為誹謗
罪，處1年以下有期徒刑、拘役或1萬5千元以下罰金。
散布文字、圖畫犯前項之罪者，處2年以下有期徒刑、拘役或3萬
元以下罰金。
對於所誹謗之事，能證明其為真實者，不罰。但涉於私德而與公
共利益無關者，不在此限。